【裁判字號】    97,台上,697
【裁判日期】    970221
【裁判案由】    違反毒品危害防制條例
【裁判全文】
最高法院刑事判決              九十七年度台上字第六九七號
上  訴  人  甲○○
            乙○○
上 列 一人
選任辯護人  康春田律師
上列上訴人等因違反毒品危害防制條例案件，不服臺灣高等法院
臺中分院中華民國九十六年十月十七日第二審判決（九十六年度
上訴字第一八九三號，起訴案號：臺灣彰化地方法院檢察署九十
五年度偵字第七一七四、九三０八號），提起上訴，本院判決如
下：
    主  文
原判決撤銷，發回臺灣高等法院臺中分院。
    理  由
本件原判決認定上訴人甲○○、乙○○基於售賣第一級毒品海洛
因牟利之犯意，於民國九十五年六月至八月間，以彼等所有之行
動電話為聯絡工具，在彰化縣芳苑鄉、二林鎮等地，個別或共同
售賣海洛因予許峰吉、莊晉源、連玉興、洪鹿絨、陳浚承、洪祐
生、陳樹木、洪文五等人，詳如原判決事實欄二、三、四、所載
等情。爰撤銷第一審之判決，改判仍論處上訴人等販賣第一級毒
品罪刑（甲○○共二十一罪、乙○○共十八罪，均累犯，詳如原
判決附表一及二所示）。固非無見。惟查：(一)法律上賦予法院或
法官自由裁量之事項，並非得恣意任為或毫無限制，而須在法規
或法律原則之規範界限內，衡酌個案之具體情況，為公平、合理
、適當之裁決。是於裁量時，自須受法律規範之目的、精神、理
念及法律秩序所指導。刑法第五十一條第五款，就數罪併罰有二
裁判以上，宣告多數有期徒刑者，賦予法官「於各刑中之最長期
以上，各刑合併之刑期以下，定其刑期，但不得逾三十年」，以
定其應執行之刑之自由裁量權。法官為該裁量時，自應依個案之
具體情況，為公平、合理、適當之裁決，以符合法律規範之目的
、精神、理念及法律秩序。原判決依毒品危害防制條例第四條第
一項規定，論處上訴人等販賣第一級毒品（累犯）罪刑，其中甲
○○所犯二十一罪，除其附表一編號一所示之罪量處有期徒刑十
六年外，其餘各罪均量處有期徒刑十五年二月，各刑合併之刑期
總計達三百十九年又四月；乙○○所犯十八罪，除其附表二編號
六所示之罪量處有期徒刑十三年外，其餘各罪均量處有期徒刑十
五年二月，各刑合併之刑期合計亦有二百七十年又十月。乃原判
決於不逾三十年之範圍內，酌定上訴人等應執行之刑，甲○○僅
有期徒刑十七年、乙○○則有期徒刑十六年（恰與被撤銷之第一
審依集合犯之例，所科處之刑期同），均不及其中二罪合併之刑
，亦不及各刑合併之刑期百分之六，是否符合上述裁決之準則？
非無疑竇，判決內復未敘明如何衡酌裁量之具體理由，本院尚無
從判斷其行使裁量權是否正當。(二)沒收含有保安處分之性質，在
剝奪犯罪者因犯罪而取得之財產上利益，以遏止犯罪，與罰金屬
刑罰之性質有別。毒品危害防制條例第十九條第一項規定「犯第
四條至第九條、第十二條、第十三條或第十四條第一項、第二項
之罪者，其供犯罪所用或因犯罪所得之財產，均沒收之，如全部
或一部不能沒收時，追徵其價額或以其財產抵償之」，係刑法第
三十八條第一項第二款、第三款沒收之特別規定。又共同正犯應
就全部犯罪結果負其責任，是其犯罪所得之財物如為現金者，應
合併計算，且於全部或一部不能沒收時以其財產抵償之，惟為避
免執行時發生重複沒收、抵償之情形，各共同正犯之間係採連帶
沒收主義，於裁判時應諭知被告共同犯罪所得之財物應與其他共
同正犯連帶沒收之，不得就全體共同正犯之總所得，對各共同正
犯分別重複諭知沒收。依原判決事實欄四、所載上訴人等共同售
賣海洛因予陳樹木二次、洪祐生十一次部分，所得共計新臺幣一
萬六千元，原判決並未為連帶沒收之諭知，亦有違誤。以上或為
上訴意旨所指摘，或為本院得依職權調查之事項，應認原判決有
撤銷發回更審之原因。
據上論結，應依刑事訴訟法第三百九十七條、第四百零一條，判
決如主文。
中    華    民    國  九十七  年    二    月  二十一  日
                      最高法院刑事第二庭
                          審判長法官  紀  俊  乾
                                法官  黃  正  興
                                法官  陳  東  誥
                                法官  林  錦  芳
                                法官  李  錦  樑
      本件正本證明與原本無異
                                      書  記  官
中    華    民    國  九十七  年    二    月  二十五  日
                                                Ａ


司法院資訊處製作；財團法人民間司法改革基金會備份。
